臺灣高等法院臺南分院民事判決
111年度建上易字第2號
上  訴  人  翰樺營造有限公司


法定代理人  蔡協成    
訴訟代理人  沈昌憲律師
被上訴人    雲林縣政府
法定代理人  張麗善    
訴訟代理人  張智學律師
複代理人    賴明俊  
            張棠羽  
上列當事人間請求給付承攬報酬事件，上訴人對於中華民國111
年1月6日臺灣雲林地方法院第一審判決（110年度建字第8號），
提起上訴，本院於111年10月6日言詞辯論終結，判決如下：
    主  文
原判決關於駁回上訴人後開第二項之訴部分，及該部分訴訟費用
之裁判均廢棄。
被上訴人應給付上訴人新臺幣陸拾玖萬捌仟貳佰捌拾壹元，及自
本判決確定之翌日起至清償日止，按週年利率百分之五計算之利
息。
其餘上訴駁回。
廢棄部分，第一、二審訴訟費用由被上訴人負擔。駁回上訴部分
，第二審訴訟費用由上訴人負擔。
    事實及理由
一、本件上訴人主張：伊於民國（下同）107年1月8日承攬被上
    訴人「北鎮滯洪池工程併辦土石標售（工程標）」（下稱系
    爭工程），雙方並簽訂工程採購契約為證（下稱系爭契約）
    ，契約價金為新臺幣（下同）1,815萬元，自107年2月22日
    開工起算270個日曆天，應於107年11月18日完工，然系爭工
    程實際於108年4月3日竣工，108年9月17日驗收合格，工程
    總價減為1,813萬7,189元。惟被上訴人認伊履約逾期總天數
    為137個日曆天，僅就天候因素給予免計工期天數60個日曆
    天，應計逾期違約金天數77個日曆天，並依系爭契約第17條
    第1項約定，按逾期日數，每日依契約價金總額千分之1計算
    ，課予逾期違約金139萬6,563元（計算式：1,813萬7,189元
    ×1/1000×77＝139萬6,563元，元以下不計入），並自應付工
    程款扣抵，其扣罰之逾期違約金顯屬過高，依民法第252條
    規定請求酌減，伊自得請求給付酌減部分之工程款等情。爰
    依系爭契約第3條第1項第2款、承攬之法律關係，求為命被
    上訴人給付139萬6,563元，及自起訴狀繕本送達翌日即110
    年9月18日起至清償日止，按週年利率百分之5計算之利息之
    判決（原審為上訴人敗訴之判決，上訴人聲明不服，提起上
    訴）。並上訴聲明：㈠原判決廢棄。㈡被上訴人應給付上訴人
    139萬6,563元，及自起訴狀繕本送達翌日即110年9月18日起
    至清償日止，按週年利率百分之5計算之利息。
二、被上訴人則以：扣除免計工期日數後，上訴人履約逾期77個
    日曆天，因系爭工程為滯洪池工程，具有公共利益，且上訴
    人為營造廠商，締約前對系爭工程應已有相當評估判斷及籌
    劃，計罰原因及標準明確，每日依契約總價計罰千分之1，
    並未過高，不應酌減，伊依系爭契約第17條第1項規定，課
    予逾期違約金139萬6,563元，並自應付工程款扣抵，於法有
    據等語，資為抗辯。並答辯聲明：上訴駁回。
三、兩造不爭執之事項：
  ㈠兩造於107年1月8日簽訂系爭契約，約定由上訴人承攬被上訴
    人所發包之系爭工程，約定總價為1,815萬元，工期合計270
    日。系爭工程於107年2月22日開工，預定竣工日期為107年1
    1月18日，實際竣工日為108年4月3日，並於108年9月9日開
    始驗收，108年9月17日驗收完畢（見原審卷第19至105頁）
    。
  ㈡系爭契約第7條第3款第1目約定：「㈢工程延期：⒈履約期限內
    ，有下列情形之一(且非可歸責於廠商)，致影響進度網圖要
    徑作業之進行，而需展延工期者，廠商應於事故發生或消滅
    後30日內（由機關於招標時載明；未載明者，為7日）通知
    機關，並於45日內（由機關於招標時載明；未載明者，為45
    日）檢具事證，以書面向機關申請展延工期。機關得審酌其
    情形後，以書面同意延長履約期限，不計算逾期違約金。其
    事由未逾半日者，以半日計；逾半日未達1日者，以1日計。
    ⑴發生第17條第5款不可抗力或不可歸責契約當事人之事故。
    ⑵因天候影響無法施工（如：日連續降雨量達5㎜以上，上午
    下雨者展延日數以1日計，下午降雨者展延日數以半日計；
    或路面工程因積水導致全部工程或要徑作業不能進行者；或
    基礎工程因積水或水患，雖乙方已進行抽水責任，惟全部工
    作無法施工或要徑作業不能進行等）。⑶機關要求全部或部
    分停工。⑷因辦理變更設計或增加工程數量或項目。⑸機關應
    辦事項未及時辦妥。⑹由機關自辦或機關之其他廠商之延誤
    而影響履約進度者。⑺機關提供之地質鑽探或地質資料，與
    實際情形有重大差異。⑻因傳染病或政府之行為，致發生不
    可預見之人員或貨物之短缺。⑼因機關使用或佔用本工程任
    何部分，但契約另有規定者，不在此限。⑽其他非可歸責於
    廠商之情形，經機關認定者。」（見原審卷第41至43頁）。
  ㈢系爭工程共計逾期137日，被上訴人認定不計工期60日，上訴
    人違約逾期77日，依系爭工程契約約定罰扣上訴人逾期違約
    金139萬6,563元（見原審卷第103頁）。
  ㈣上訴人於107年2月22日代理被上訴人向斗南地政事務所申請
    就雲林縣○○鄉○○○段0000○0000○0000地號為指界。上訴人於
    同日以107翰工字第北鎮0000000號函向被上訴人申請指界期
    間不計工期。監造單位即黎明工程顧問股份有限公司（下稱
    黎明公司）以107年3月2日黎水字第1072700744號函覆上訴
    人請依設計圖所提供樁號點位，進行測量放樣，並依核定網
    狀圖及施工計畫時程進場施工，本案無需辦理指界，故無不
    計工期之疑慮（見原審卷第141至145頁、第239至240頁）。
  ㈤上訴人以107年3月12日107翰工字第北鎮0000000-0號函，通
    知被上訴人因工區範圍內有「大埤鄉聯美村田心產業道路路
    面改善工程」（下稱田心產業道路工程）尚未驗收，造成本
    項工程無法施作。被上訴人以107年3月21日府水工二字第10
    70023229號函通知上訴人定於107年3月27日至現場會勘，會
    勘結果為甜心產業道路工程已驗收完畢，上訴人可進場施作
    地磅。被上訴人復以107年3月30日府水工二字第1073709045
    號函，將現場勘查紀錄檢送上訴人（見原審卷第241至244頁
    ）。
  ㈥上訴人以107年5月25日107翰工字第北鎭0000000號函通知黎
    明公司，表示因⒈工區範圍四周靠近農地，爲避免侵占民地
    故提出申請重新鑑界。⒉大埤鄕聯美村田心產業道路路面改
    善工程尚未完成驗收，造成承包商無法施作。請黎明公司公
    司同意後，呈請被上訴人准予不計工期34日曆天（即107年2
    月22日至107年3月27日）。黎明公司斗六監造工務所以107
    年5月30日黎明(斗六)北鎮滯洪池監字第1070530047號函覆
    上訴人，表示上訴人申請不計工期乙案，不符規定（見原審
    卷第203頁）。
  ㈦上訴人再以107年7月26日107翰工字第北鎭0000000號函通知
    黎明公司，表示有關開工期間⒈工區鄰近農地尚未鑑界。⒉農
    民提出重新鑑界。3.大埤鄕聯美村田心產業道路路面改善工
    程，尚未完成驗收，致造成工區無法施作，圍籬、地磅等前
    期工程，經實際提算不計工期計34日曆天。經黎明公司以10
    7年8月1日黎水字第1071700966號函覆上訴人，表示因工區
    鄰近農地尚未鑑界及大埤鄉聯美村田心產業道路路面改善工
    程，尚未完成驗收，造成工區無法施作，申請不計工期部分
    ，與契約第七條第三款第一項工程延期之規定不符，妥申請
    不計工期歉難同意。另因農民陳情提出重新鑑界，致影響要
    徑部分，請上訴人備妥相關資料後，重新提送（見原審卷第
    245頁）。
  ㈧上訴人以107年8月15日107翰工字第北鎮0000000號函通知黎
    明公司、被上訴人，表示因民眾曾楚樺陳情被上訴人107年3
    月28日鑑界結果與現況不符，申請重新鑑界，致造成無法施
    工，申請不計工期44天（即107年3月29日至107年5月14日扣
    除不影響施工之107年4月4日、107年4月24日、107年5月4日
    ）。經黎明公司以107年8月21日黎水字第1072702738號函、
    107年9月13日黎水字第1072703002號函認影響施工29日曆天
    ，建請被上訴人同意不計工期29日曆天（見原審卷第171至1
    77、201至202頁）。
  ㈨上訴人以107年6月27日107翰工字第北鎮0000000號函通知黎
    明公司、被上訴人，表示因天候影響無法施工日期為107年6
    月11日免計1天，107年6月12日工地泥凝1天、107年6月14日
    免計1天、107年6月15日免計1天、107年6月18日至107年6月
    20日免計3天，107年6月23日工地泥凝免計1天，免計工期天
    數共計8天，申請同意不計工期。經黎明公司以107年7月2日
    黎水字第1072702150號函，表示經審後6月11、18、19、20
    日因全日均有降雨，影響共4日曆天，6月14日下午降雨，影
    響0.5日曆天，建請被上訴人准予不計工期4.5日曆天。被上
    訴人以107年7月16日府水工二字第1073723495號函，同意不
    計工期4.5天（見原審卷第271至275頁）。
  ㈩上訴人以107年8月13日107翰工字第北鎮0000000號函通知黎
    明公司、被上訴人，表示因天候影響無法施工日期為107年7
    月2日、107年7月4日、107年7月22日免計3天，107年7月3日
    、107年7月5日、107年7月23日工地泥濘免計3天，107年7月
    6日至7月8日、107年7月24日至7月25日工地抽水免計5天，
    免計工期天數共計11天，申請同意不計工期。經黎明公司以
    107年8月16日黎水字第1072702701號函，表示經審後7月2、
    4全日均有降雨，7月22日半日降雨，影響共2.5日曆天；7月
    3、5、6、23日工區積水泥濘無法施作，辦理工區復舊工作
    ，影響4日曆天，建請被上訴人准予不計工期6.5日曆天。被
    上訴人以107年10月29日府水工二字第1073742007號函，同
    意不計工期6.5天。（原審卷第277至279、283頁）上訴人
    以107年9月5日107翰工字第北鎮0000000號函通知黎明公司
    、被上訴人，表示因天候影響無法施工日期為107年8月14日
    、107年8月18日、107年8月20日、107年8月22日至8月24日
    、107年8月27日至8月28日免計8天，107年8月15日、107年8
    月19日、107年8月21日、107年8月25日、107年8月29日工地
    泥濘免計5天，107年8月16日、107年8月26日、107年8月30
    日工地抽水免計3天，免計工期天數共計16天，申請同意不
    計工期。經黎明公司以107年9月7日黎水字第1072702947號
    函，表示經審結果8月24、27、28全日均有降雨，8月14、18
    、20、22、23日半日降雨，影響共5.5日曆天；因降雨影響
    ，導致工區積水泥濘無法施作，經審結果8月15、16、19、2
    1、25、26、29、30影響全日，8月20、22、23影響半日，共
    9.5日曆天，建請被上訴人准予不計工期15日曆天。被上訴
    人以107年9月20日府水工二字第1073734742號函，同意不計
    工期15天（見原審卷第285至287、291頁）。
  上訴人以108年1月15日108翰工字第北鎮0000000-0號函通知
    黎明公司、被上訴人，表示因本工程詳細價目表並無編列「
    回填土」工項及「客土」工項下未編列「人工裝土」及「土
    方材料」細項乙節，係屬漏項，致影響施作時程。經查，竹
    樁編栅7,246M，土方回填、人工整理，工期100天。客土袋
    計13,332個，但未設計人工裝土及土方材料，所需工期為50
    天，以上合計150日，申請辦理變更設計，並給予合理工期
    。經黎明公司以108年1月18日黎水字第1082700185號函，表
    示竹樁編柵土方回填部分，編列於詳細價目表（壹.一.1.⑶
    構造物回填，原材料回填），客土袋工項於單價分析表（壹
    .一.1.⑽產品，生態護坡，客土袋）為裝填土方完成之產品
    ，且有編列普通工乙式，並無工項漏列事宜（見原審卷第16
    3至165頁）。
  上訴人以108年3月7日108翰工字第北鎮0000000號函通知黎明
    公司、被上訴人，表示本項工程其救生圈警告標誌六座基座
    ，未設置基座開挖及混凝土及澆灌等，建請增加工期3天及
    追加工程款。經黎明公司以108年3月12日黎水字第10827007
    86號函，表示本案單價分析表中「警告標誌，含救生圈」工
    項已編列「產品，鑄鋁承座及附件」為混凝土基座相關施工
    費用，「計量與計價」為所需挖方及回填方相關施工費用，
    故「警告標誌，含救生圈」並無工項漏列及增加工期與工程
    款事宜（見原審卷第167至169頁）。
  上訴人以107年10月16日107翰工字第北鎮0000000號函通知黎
    明公司、被上訴人，表示因配合被上訴人9月18日查核，工
    地未施工，申請免計工期1天。經黎明公司以107年10月22日
    黎水字第1072703354號函、黎水字第1072703971號，表示施
    工廠商107年9月18日因工程查核影響無法施工申請不計工期
    1日曆天，經審後影響共0.5日曆天，建請被上訴人准予不計
    工期0.5日曆天（見原審卷第293至297頁）。
  上訴人對於施作系爭工程逾期77日，並不爭執。
四、兩造爭執之事項：
  ㈠被上訴人以上訴人施作系爭工程逾期77日扣罰逾期違約金139
    萬6,563元，是否過高？上訴人請求酌減違約金，有無理由
    ？
  ㈡如有理由，上訴人依系爭契約第3條第1項第2款、承攬之法律
    關係，請求被上訴人給付139萬6,563元本息之工程款，有無
    理由？
五、得心證之理由：　
  ㈠被上訴人以上訴人施作系爭工程逾期77日扣罰逾期違約金139
    萬6,563元，是否過高？上訴人請求酌減違約金，有無理由
    ？
　⒈按「㈠逾期違約金，以日為單位，按逾期日數，每日依照契約
    價金總額（由機關於招標時載明比例，未載明者，為千分之
    1）計算逾期違約金……。㈢逾期違約金之支付，機關得自應付
    價金中扣抵……。㈣逾期違約金為損害賠償額預定性違約金，
    其總額（含逾期未改正之總額）以契約價金總額之（由機關
    於招標時載明，但不高於百分之20；未載明者，為百分之20
    ）為上限……。」，系爭契約第17條第1、3、4項分別定有明
    文。查，上訴人施作系爭工程履約逾期總天數為137個日曆
    天，被上訴人給予免計工期天數60個日曆天，應計逾期違約
    金天數77個日曆天（見兩造不爭執之事項㈢、）；又系爭契
    約結算總價為1,813萬7,189元乙節，亦有雲林縣政府營繕工
    程結算驗收證明書可稽（見原審卷第103頁），上開事實，
    應可認定。則依系爭契約第17條第1項規定，逾期違約金每
    日以契約價金總額千分之1計算，再乘以逾期天數，即為應
    課予之逾期違約金總額，依此核算逾期違約金總額為139萬6
    ,563元（計算式：1,813萬7,189元×1/1000×77＝139萬6,563
    元，元以下不計入），而被上訴人已依系爭契約第17條第3
    項規定，自應付價金中對上訴人扣罰逾期違約金139萬6,563
    元（見兩造不爭執之事項㈢），此部分之事實，亦堪認定。
　⒉按「約定之違約金額過高者，法院得減至相當之數額。」，
    民法第252條定有明文。當事人約定之違約金是否過高，須
    依一般客觀事實、社會經濟狀況、當事人所受損害情形，及
    債務人如能依約履行時，債權人可享受之一切利益，為衡量
    標準，而債務人已為一部履行者，亦得比照債權人所受利益
    減少其數額，若所約定之額數，與實際損害顯相懸殊者，法
    院自得酌予核減，並不因懲罰性違約金或賠償額預定性違約
    金而異。又當事人所約定之違約金，如屬損害賠償總額預定
    性質者，係作為債務人於債務不履行時，其損害賠償預定或
    推定之總額，目的在填補債權人因其債權未依契約本旨實現
    所受之損害。而關於損害賠償之範圍，民法係採完全賠償主
    義，除法律另有規定或契約別有約定，應以填補債權人所受
    損害及所失利益為限（民法第216條規定參照）。故法院對
    於損害賠償總額預定性之違約金，除應審酌一般客觀事實、
    社會經濟狀況及債權人因債務已為一部履行所受之利益外，
    應以債權人實際所受之積極損害及消極損害，為主要之考量
    因素，以判斷約定之違約金是否過高。查：
　⑴系爭契約所約定之逾期違約金，其性質為損害賠償總額預定
    性違約金，此為系爭契約第17條第4項所明定。而系爭契約
    結算總價為1,813萬7,189元，應計逾期違約金天數77個日曆
    天，每日以契約價金總額千分之1計算，逾期違約金總額為1
    39萬6,563元，業如前述，依上開說明，如約定之違約金額
    過高者，即有民法第252條違約金酌減之適用。
　⑵本院審酌上訴人就系爭工程雖有逾期完工之情事，然系爭工
    工程為雲林縣大埤鄉北鎮滯洪池工程併土石標售，其工程目
    的為：「佈置於低地排水不良之農田區，以收納低地無法排
    除之內水，減輕周邊之淹水災害」（見雲林縣政府營繕工程
    結算驗收證明書，原審卷第107頁），而上訴人就大多數工
    作項目均已完成，其遲延完工主因乃未能及時找到適合之土
    方堆置地點，至其餘未完工及缺失未改善部分占整體工程比
    例甚低，此有系爭工程工期及工項爭議明細表暨所載兩造、
    監造公司（即黎明公司）各函文可稽（見原審卷第269至270
    、147至177、271至304、199至262、325至333頁，兩造不爭
    執事項㈣至），足證上訴人之逾期完工，對被上訴人系爭工
    程使用所欲達成之目的，並無嚴重妨害或造成明顯之損害情
    事，因認逾期違約金之扣罰，應以每日按契約價金總額千分
    之0.5計算即屬適當，即扣罰違約金之金額以69萬8,282元（
    元以下四捨五入）範圍內為適當，逾此部分核屬過高，應予
    酌減。
　㈡如有理由，上訴人依系爭契約第3條第1項第2款、承攬之法律
    關係，請求被上訴人給付139萬6,563元本息之工程款，有無
    理由？
　⒈查，被上訴人依系爭契約第17條第3項規定，自應付價金扣抵
    逾期違約金，逾期違約金若應酌減，則有溢扣，溢扣部分屬
    於尚未清償之契約價金。本件逾期違約金經酌減為69萬8,28
    2元，業如前述，則上訴人依系爭契約第3條第1項第2款、承
    攬之法律關係，請求被上訴人返還69萬8,281元（計算式：1
    39萬6,563元－69萬8,282元＝69萬8,281元），應屬有據，逾
    此部分之請求，則屬無據。
　⒉又依民法第252條之規定，約定之違約金過高者，法院得減至
    相當之數額，由此可知，應待法院依職權為酌減違約金之裁
    判，始生形成效力。因此，當事人（債權人）在法院為酌減
    前，並無返還違約金之義務，必於法院為酌減裁判之法律效
    果形成後，請求權一方（債務人）之請求權方確定發生，而
    有因債權人給付遲延另須支付遲延利息問題。是就前述69萬
    8,281元經本院酌減之逾期違約金部分，係因法院依法酌減
    後，被上訴人始無請求上訴人給付該部分逾期違約金之債權
    ，而不生扣抵系爭契約應付價金之效力，上訴人方得請求給
    付此部分之價金。因此，被上訴人應自本判決確定之翌日起
    始負遲延責任。又上訴人雖請求自起訴狀繕本送達翌日起算
    之法定遲延利息，然逾期違約金酌減係自該形成判決確定後
    始生形成效力，上訴人方得據以請求，故而應於判決確定翌
    日起算遲延利息，上訴人逾此遲延利息之請求，非屬有據。
六、綜上所述，上訴人依系爭契約第3條第1項第2款、承攬之法
    律關係，請求被上訴人給付69萬8,281元，及自本判決確定
    之翌日起至清償日止，按週年利率百分之5計算之利息，為
    有理由，應予准許；逾此範圍之請求，為無理由，不應准許
    。從而原審就上開應准許部分，為上訴人敗訴之判決，尚有
    未洽，上訴論旨指摘原判決此部分不當，求予廢棄改判，為
    有理由，爰由本院廢棄改判如主文第2項所示。至於上訴人
    之請求不應准許部分，原審為上訴人敗訴之判決，並駁回其
    假執行之聲請，經核並無不合，上訴意旨指摘原判決此部分
    不當，求予廢棄改判，為無理由，應駁回此部分之上訴。
七、本件事證已臻明確，兩造其餘之攻擊或防禦方法及所用之證
    據，認均不足以影響本判決之結果，爰不逐一論列，附此敘
    明。
八、據上論結，本件上訴為一部有理由，一部無理由，依民事訴
    訟法第450條、第449條第1項、第79條但書，判決如主文。
中　　華　　民　　國　　111 　年　　10　　月　　27　　日
                  工程法庭      審判長法  官  吳森豐

                                      法  官  蔡孟珊

                                      法  官  郭貞秀
上為正本係照原本作成。
不得上訴。
中　　華　　民　　國　　111 　年　　10　　月　　27　　日

                                      書記官  蘇玟心